臺灣高雄地方法院刑事判決　　　　　　　　　　　　九十三年度簡上字第二二七號
　　 上　訴　人　甲○○　男五.
　　 即　被　告
右上訴人因偽造文書等案件，不服本院高雄簡易庭中華民國九十三年三月一日九十三
年度簡字第七五四號刑事簡易判決（聲請簡易判決處刑案號：臺灣高雄地方法院檢察
署九十二年度偵字第八七二一號），提起上訴，本院管轄之第二審合議庭判決如左：
      主  文
原判決撤銷。
甲○○偽造私文書，足以生損害於他人，處有期徒刑月，如易科罰金，以佰元（
即新臺幣玖佰元）折算壹日。扣案如附表編號一、五所示米酒酒瓶上黏貼之「禾農公
司」名義標籤，均沒收。
    事  實
一、緣甲○○於未取得中央主管機關之許可，竟自民國九十二年不詳時間起，在其設
    立於高雄縣岡山鎮○○路三三號之工寮內，以簡便機器、設備將礦泉水摻入酒精
    內稀釋，而私製未經許可產製之米酒（未經許可產製私酒部分，業經廢止刑罰，
    詳後述）。甲○○明知其未經設立於屏東縣萬巒鄉○○村○○路九一號之「禾農
    牧場股份有限公司」（下稱禾農公司）同意，不得使用以該公司名義製造、加工
    米酒之標籤，竟仍於民國九十二年間不詳之時間、地點，利用不知情之某印刷業
    者，冒用「禾農公司」名義，偽造印有「禾農公司」生產、加工之稻香料理米酒
    字樣，依消費習慣，足以表彰「禾農公司」商譽及產品信用之私文書（未經登記
    取得商標權），並將之黏貼於甲○○所私製之上開私酒酒瓶上，足以生損害於「
    禾農公司」。嗣於九十二年四月二十日十五時許，為警在其上開工寮內查獲，並
    扣得如附表編號一所示之裝有米酒成品之酒瓶共一千二百二十四瓶及編號五之米
    酒空瓶一千三百瓶（其上均已黏貼有「禾農公司」之標籤）及其他如附表所示之
    物，始悉上情。
二、案經高雄縣政府警察局岡山分局報告臺灣高雄地方法院檢察署檢察官聲請以簡易
    判決處刑。
    理  由
一、訊據被告甲○○固坦承為警在其前開工寮內查獲如附表編號一、五所示黏貼有「
    禾農公司」名義標籤之酒瓶等情，惟矢口否認有何偽造私文書之犯行，辯稱：扣
    案之酒瓶、瓶蓋、紙箱等物，是我於九十二年四月十三日中午十二時許，前往「
    禾農公司」工廠外所撿拾而得，並將之載運回工寮內裝填米酒，我並沒有偽造「
    禾農公司」之標籤云云。經查：
(一)、高雄縣政府警察局岡山分局警員於九十二年四月二十日十五時許，在被告前開工
    寮內查獲如附表編號一所示之裝有米酒成品之酒瓶共一千二百二十四瓶及編號五
    所示之米酒空瓶一千三百瓶，右揭酒瓶上均黏貼有「禾農公司」名義之標籤，而
    酒瓶內之米酒均非由「禾農公司」所生產製造等情，業據被告於警詢、偵查中及
    本院審理時坦承不諱，核與證人即「禾農公司」總經理乙○○於警詢時證稱：「
    禾農公司」未申請商標註冊登記，且扣案之米酒均非由「禾農公司」所生產，「
    禾農公司」亦未委託被告生產、製造等語相符，復有如附表一編號一、五所示之
    扣案標籤及現場照片十二幀附卷可稽，應堪認定；另上開酒瓶上所貼標籤之電腦
    油墨噴字與「禾農公司」噴字機字體完全不同等情，亦有「禾農公司」九十二年
    七月二十三日禾農字第九二○○三六號函一紙在卷可按，足認被告所持有如附表
    編號一、五所示酒瓶上之標籤，係偽以「禾農公司」名義製造之標籤無訛。
(二)、被告於本院供稱扣案之酒瓶、蓋瓶、紙箱等物均係新品等語，核與證人即當時查
    獲之警員丙○○於本院具結證稱：「（問：當時現場的紙箱、酒瓶、瓶蓋是否為
    新品？）都是新的。連瓶蓋都是新的。是否使用過或新品，用肉眼就可以看出。
    查獲的空瓶、瓶蓋、紙箱也都是新品。紙箱上的字跡也都很清晰，沒有毀損」等
    語，大致相符；另參諸證人乙○○於警詢中證稱：「我「禾農公司」倉庫後面並
    沒有巷子，倉庫後面是田地，所以被告說在我公司後面巷子拾獲（酒瓶），是在
    說謊。且我公司沒有丟棄或失竊該批瓶子」等語，再衡以查獲之私酒成品數量高
    達一千二百二十四瓶（合五十一箱），另未使用過之全新空酒瓶亦高達一千三百
    瓶，其上均已貼有表彰「禾農公司」加工產製字樣之標籤等情，依吾人之一般生
    活經驗，倘被告所辯「禾農公司」為避國稅局及相關單位前往查稅，遂將扣案之
    酒瓶等物丟棄於公司圍牆外等語為真，然扣案之酒瓶、標籤數量龐大，委託製造
    之成本亦屬非微，倘「禾農公司」果真為逃避有關單位查稅，其大可將標籤撕下
    後，留下酒瓶，僅丟棄標籤即可，實無連同酒瓶一併丟棄之理，綜合上情，「禾
    農公司」並未丟棄扣案之酒瓶、標籤等物，被告無從拾獲貼有「禾農公司」名義
    標籤之酒瓶，是扣案酒瓶上印有「禾農公司」名義之標籤，確為被告委請不知情
    之第三人所偽造乙情，應堪認定。
(三)、至被告辯稱：扣案酒瓶及標籤係其在「禾農公司」外拾獲，用以裝填自己生產之
    米酒，最後會將「禾農公司」之標籤撕掉，換上自己公司之標籤云云。惟查：(1)
    「禾農公司」並未丟棄該批酒瓶、瓶蓋、標籤乙節，業如前述，被告所辯，已顯
    難令人置信；(2)被告辯稱其最後會撕掉「禾農公司」之標籤，並換上自己公司名
    義之標籤云云，然扣案如附表編號一所示之米酒五十一箱，除已裝置入紙箱外，
    並均以透明膠帶密封完畢等情，業據被告供承在卷，復有前開現場查獲照片可憑
    ，可認被告業已將貼有「禾農公司」名義標籤之米酒裝箱封存，難以期待被告於
    裝箱封存後，會再拆除透明膠帶而毀損紙箱，另重新換貼標籤，足見被告上開所
    辯有違經驗法則，亦無足採。
(四)、綜上所述，本案事證明確，被告犯行，應堪認定。
二、被告黏貼於其所產製私酒酒瓶上，印有「禾農公司」生產、加工之稻香料理米酒
    字樣之標籤，雖尚未經商標註冊登記，惟依一般消費習慣，係供產品行銷之區隔
    及便利消費者之辨識，顯足以表示特定公司出品、保證商品具一定水準之用意證
    明，係屬刑法第二百二十條第一項之準私文書。被告未經「禾農公司」同意，擅
    自偽造該公司名義加工、產製之稻香料理米酒字樣之標籤，並貼用於其產製之私
    酒酒瓶上，核其所為，係犯刑法第二百十條、第二百二十條第一項之行使偽造準
    私文書罪；公訴人漏未斟酌被告所偽造貼於私酒酒瓶之「禾農公司」標籤字樣，
    係屬依習慣或特約，足以表示為一定用意證明之準私文書，而逕論以私文書，容
    有未洽，應予敘明。被告利用不知情之印刷廠，印製表彰「禾農公司」稻香料理
    米酒字樣之準私文書標籤，為間接正犯。又被告上開印製標籤之行為，係基於單
    一偽造私文書之犯意，於時間、空間均密接之情形下所為，為接續犯，以一罪論
    。
三、原審以被告罪證明確，因予論罪科刑，固非無見。惟查：(1)原判決未及審酌被告
    犯罪後，菸酒管理法業於九十三年七月一日生效，並廢止同法第四十六條有關未
    經許可產製私酒之刑罰，而併就被告涉犯違反菸酒管理法第四十六條部分予以論
    罪科刑，容有未洽（詳後述）；(2)被告將印有「禾農公司」名義之標籤貼於其自
    行產製私酒之酒瓶上，尚未就該內容向他人有所主張，而使他人達於可瞭解之行
    使狀態，業如前述，原判決逕認被告上開黏貼標籤之所為符合行使偽造準私文書
    之構成要件，亦有未妥（詳後述）。上訴人即被告仍執前詞否認犯行提起上訴，
    指摘原判決不當，雖為無理由，惟原判決既有上開可議之處，自應由本院將原判
    決予以撤銷改判。爰審酌上開印有「禾農公司」名義之標籤具有辨識商品來源之
    功用，業者通常花費相當時間、資源於經營商品品牌形象，獲取消費者之信賴，
    被告竟偽造「禾農公司」名義之標籤，並將之黏貼於其自行產製之私酒酒瓶上，
    有損「禾農公司」之權益，惟念其前無前科紀錄，素行良好，有臺灣高等法院被
    告全國前案紀錄表可憑，且尚未售出該等私酒等一切情狀，量處如主文所示之刑
    ，並諭知易科罰金之折算標準，以資懲儆。
四、至扣案黏貼於附表編號一、五所示米酒酒瓶上之「禾農公司」名義標籤，為被告
    所有，因犯罪所得之物，業如前述，均依刑法第三十八條第一項第三款規定，併
    予宣告沒收。扣案如附表編號一至九所示被告產製私酒之原料、成品及器具，既
    因被告犯罪後之法律廢止刑罰，而使主刑之追訴權消滅，則其附隨之從刑，自無
    從獨立存在，自不得依菸酒管理法第五十八條規定，併予宣告沒收。另扣案如附
    表編號十、十一所示之物，雖為被告所有，惟無積極證據證明係直接供本件犯罪
    所用，爰不併予宣告沒收，附此敘明。
五、公訴意旨另以：被告明知其非菸酒製造業者，且未取得中央主管機關之許可，不
    得產製私酒，竟自九十二年不詳時間起，擅自在上開工寮內，以簡便機器設備將
    礦泉水摻入酒精內稀釋，私製未經許可產製之米酒。另被告將偽造印有「禾農公
    司」生產、加工之稻香料理米酒字樣之標籤黏貼於前開未經許可產製之私酒酒瓶
    上而行使之，足以生損害於「禾農公司」，因認被告另涉犯菸酒管理法第四十六
    條前段之未經許可產製私酒罪嫌及刑法第二百十六條、二百十條之行使偽造私文
    書罪嫌等語。惟查：
(一)、按犯罪後之法律已廢止其刑罰者，應諭知免訴之判決，刑事訴訟法第三百零二條
    第四款定有明文。而所謂犯罪後之法律廢止其刑罰，係指舊法之刑罰已經廢止，
    而現行法令上復無科以刑罰之明文者（二十二年上字第六二八號判例參照）。經
    查，本件檢察官起訴被告涉嫌違反菸酒管理法第四十六條前段之產製私酒罪嫌，
    於所訴被告犯罪時間之後，菸酒管理法業經總統於九十三年一月七日修正公布，
    於同年七月一日生效，此有司法院書長九十三年六月十四日祕臺參字第○九三○
    ○一四九九五號函在卷足憑。依修正後之菸酒管理法第四十六條第一項規定：「
    產製私菸、私酒者，處新臺幣十萬元以上一百萬元以下罰鍰。但查獲物查獲時現
    值超過新臺幣一百萬元者，處查獲物查獲時現值一倍以上五倍以下罰鍰」，業已
    將修正前同法第四十六條關於產製私酒所科處刑罰規定，予以除罪化，而改以行
    政罰之罰鍰代之。是本件被告產製私酒之行為，既經犯罪後之法律廢止其刑罰，
    揆諸前揭說明，原應依法為免訴判決之諭知，惟公訴人認被告此部分行為與前揭
    經論罪科刑部分，有牽連犯之裁判上一罪關係，本院就此部分行為，爰不另為免
    訴判決之諭知。
(二)、按所謂行使偽造之文書，乃依文書之用法，以之充作真正文書而加以使用之意，
    故必須行為人就所偽造文書之內容向他方有所主張，始足當之；若行為人雖已將
    該文書提出，而尚未達於他方可得瞭解之狀態者，則仍不得謂為行使之既遂。查
    上訴人既係僱用何某為其裝載私宰並加蓋偽造稅戳之毛豬屠體，欲運往三重市交
    肉商售賣，但於尚未到達目的地前，即在途中之新莊市為警查獲，是該私宰之毛
    豬，仍在上訴人占有之中，並未向他方提出作任何主張，顯未達到行使既遂之程
    度，殊為明顯，自不能依刑法第二百十六條之規定對之處罰。原判決按行使偽造
    公文書論處上訴人之罪刑，顯有適用法則不當之違法（最高法院七十二年台上字
    第四七○九號判例參照）。查，被告將所偽造印有「禾農公司」生產、加工之稻
    香料理米酒字樣之標籤，黏貼於前開未經許可產製之私酒酒瓶上，並放置於上開
    工寮內而遭警查獲乙節，業如前述，足見被告尚未就所偽造之文書內容向他人有
    所主張，亦未使任何他人達於可得瞭解之狀態，依上開判例意旨，應認被告之所
    為尚未達於行使既遂之程度，公訴意旨認被告將上開「禾農公司」名義標籤黏貼
    於酒瓶上即已達行使狀態，容有未洽，惟此部分既與前開經本院論罪科刑之偽造
    準私文書罪部分，有實質上一罪關係，本院爰不另為無罪判決之諭知，附此敘明
    。
據上論斷，應依刑事訴訟法第四百五十五條之一第三項、第三百六十九條第一項前段
、第三百六十四條、第二百九十九條第一項前段，刑法第二百十條、第二百二十條第
一項、第三十八條第一項第三款、第四十一條第一項前段，罰金罰鍰提高標準條例第
第二條，判決如主文。
本案經檢察官丁○○到庭執行職務。
中　　　華　　　民　　　國　　九十四　　年　　　二　　　月　　 十八 　　日
                                  臺灣高雄地方法院刑事第二庭
                                      審判長法  官  莊崑山
                                            法  官  李育信
                                            法  官  曾鴻文
右正本證明與原本無異。
不得上訴。
  　　　　　　　　　　　　　　　　　　　　　書記官  王高山
中　　　華　　　民　　　國　　九十四　　年　　　二　　　月　　 十八 　　日
附記論罪科刑法條全文：
中華民國刑法第二百十條：
  偽造、變造私文書，足以生損害於公眾或他人者，處五年以下有期徒刑。
中華民國刑法第二百二十條第一項
  在紙上或物品上之文字、符號、圖畫、照像，依習慣或特約，足以為表示其用意之
  證明者，關於本章及本章以外各罪，以文書論。
附表：
┌───┬───────────────────┬───────────┐
│ 編號 │ 品                                 名│ 數                 量│
├───┼───────────────────┼───────────┤
│  一  │ 米酒成品（六百毫升／瓶；二四瓶／箱） │  一二二四瓶（五一箱）│
├───┼───────────────────┼───────────┤
│  二  │ 米酒成品（二十公升／桶）             │  二七桶              │
├───┼───────────────────┼───────────┤
│  三  │ 酒精                                 │  三桶                │
├───┼───────────────────┼───────────┤
│  四  │ 酒糟                                 │  二桶                │
├───┼───────────────────┼───────────┤
│  五  │ 米酒空瓶                             │  一千三百瓶          │
├───┼───────────────────┼───────────┤
│  六  │ 米酒瓶蓋                             │  二箱                │
├───┼───────────────────┼───────────┤
│  七  │ 裝米酒紙箱                           │  一百只              │
├───┼───────────────────┼───────────┤
│  八  │ 米酒分裝機                           │  一台                │
├───┼───────────────────┼───────────┤
│  九  │ 私釀酒                               │  四十一瓶            │
├───┼───────────────────┼───────────┤
│  十  │ 記帳換算紙                           │  一張                │
├───┼───────────────────┼───────────┤
│  十一│ 技術合作經營契約書                   │  一份                │
└───┴───────────────────┴───────────┘
